臺灣臺中地方法院刑事判決　　　　　　　96年度訴字第1377號
公　訴　人　臺灣臺中地方法院檢察署檢察官
被　　　告　甲○○
選任辯護人　丙○○律師
被　　　告　己○○
選任辯護人　丁○○律師
被　　　告　乙○○
選任辯護人　戊○○律師
上列被告因違反政府採購法案件，經檢察官提起公訴（96年度偵
字第1072號、第1878號）
，本院判決如下：
    主    文
甲○○、己○○、乙○○均無罪。
    理    由
一、公訴意旨略以：甲○○係「臺灣國際商業機器股份有限公司
    」 (下稱IBM公司)之業務員，己○○係「天剛資訊股份有限
    公司」 (下稱天剛公司)之業務主任，乙○○係「華經資訊
    企業股份有限公司」 (下稱華經公司)之臺中分公司業務部
    經理。緣於民國93年9月間，臺中縣政府辦理「本縣各國民
    小學班班有電腦採購招標案」，不知情之IBM公司經銷商眾
    力科技股份有限公司 (下稱眾力公司)之中區業務經理林珍
    如有意承標，報請其總公司後，得到授權先以中央信託局規
    定之價格填寫標單，開標後如進入減、議價階段，再依授權
    毛利額度內進行議價。甲○○得知後，基於其本身之業務壓
    力，亟欲眾力公司得標，為使招標機關能順利開標，竟基於
    詐術使開標發生不正確結果之犯意，自行協調有犯意聯絡之
    己○○及乙○○，各以其所屬公司名義陪標。甲○○明知參
    標廠商應購買指定抬頭為「臺中縣政府」之銀行本票作為押
    標金支票，卻分別向不知情之黃玉婷、王啟松借用私人支票
    充當華經公司、天剛公司參與本標案之押標金，意圖使該2
    公司於審標時即遭剔除資格，除確保標案開標外，並使眾力
    公司成為唯一合格進入議價之廠商。其中黃玉婷開立「東諭
    電腦科技有限公司」之支票 (故意未蓋發票人章，後蓋華經
    公司大小章)，交給甲○○轉交乙○○蓋用華經公司大小章
    後，再由乙○○交予該公司不知情之技術人員李永毅，要求
    李永毅至開標現場配合開標。另王啟松則向其妻甘百琪調借
    私人空白支票，於受款人欄及金額欄分別填上「台中縣政府
    」、「參佰伍拾萬元整」等字樣 (故意未蓋發票人章)，交
    給己○○持往參與開標。開標時，華經公司、天剛公司果因
    押標金不合規定，於資格審查時即遭剔除，如願由眾力公司
    進入價格標，一再減價仍高於底價新臺幣 (下同)5984 萬64
    00元，林珍如本有意放棄，經甲○○向其表示願意減低IBM
    公司出貨價格後，始由林珍如代表眾力公司以底價承標。甲○○、己○○、乙○○共同以上開詐術，因而使本標案發生
    不正確之結果，足生損害於招標機關辦理招標案件之正確性
    ，因認被告均係犯政府採購法第87條第3項之以詐術使開標
    發生不正確結果罪嫌等語。
二、按犯罪事實應依證據認定之，無證據不得認定其犯罪事實；
    又不能證明被告犯罪者，應諭知無罪之判決，刑事訴訟法第
    154條第2項、第301條第1項分別定有明文；且認定不利於被
    告之事實，須依積極證據，苟積極證據不足為不利於被告事
    實之認定時，即應為有利於被告之認定，更不必有何有利之
    證據，亦有最高法院30年上字第816號判例可資參照。又按
    政府採購法第87條第3項係規定行為人除以詐術或其他非法
    之方法外，尚須發生使廠商無法投標或開標發生不正確結果
    者，始足成罪。換言之，該條所規定之行為人，必須以客觀
    上使人認為係「詐術或相當於詐術之手段」，發生「使廠商
    無法投標」或「使開標發生不正確結果」，才該當該罪之構
    成要件。
三、公訴意旨認被告犯政府採購法第87條第3項之以詐術使開標
    發生不正確結果罪，係以證人林珍如、黃玉婷、於群如、甘
    百琪、王啟松、李永毅、庚○○之證述，及本標案93年9月2
    9日開標紀錄、前開3家公司押標金支票、投標文件送達紀錄
    、天剛公司投標資料、眾力公司投標資料、華經公司投標資
    料等為其論罪依據。訊據被告甲○○、己○○、乙○○3人
    固不否認被告甲○○明知參標廠商應購買指定抬頭為「臺中
    縣政府」之銀行本票作為押標金支票，卻分別向不知情之黃
    玉婷、王啟松借用私人支票充當華經公司、天剛公司參與本
    標案之押標金，其中黃玉婷開立「東諭電腦科技有限公司」
    之支票 (故意未蓋發票人章，後蓋華經公司大小章)，交給
    甲○○轉交乙○○蓋用華經公司大小章後，再由乙○○交予
    該公司不知情之技術人員李永毅，要求李永毅至開標現場配
    合開標。另王啟松則向其妻甘百琪調借私人空白支票，於受
    款人欄及金額欄分別填上「台中縣政府」、「參佰伍拾萬元
    整」等字樣 (故意未蓋發票人章)，交給己○○持往參與開
    標等情事，惟否認有何前開政府採購法第87條第3項之以詐
    術使開標發生不正確結果犯行，均辯稱：本件是以共同供應
    契約處理，採購招標局程序係由中央信託局股份有限公司購
    料處（以下簡稱中信局購料處）統一進行集中採購招標程序
    ，且由該處與各廠商簽訂共同供應契約，故於台中縣政府與
    天剛公司、華經公司、眾力公司之間所進行之程序，非屬政
    府採購法之採購招標程序，被告3人所為，自無該當政府採
    購法第87條第3項之構成要件可言。經查：
(一)、被告甲○○欲使眾力公司於前開採購案中得標，與己○○及
    乙○○協調後，各以其所屬公司名義陪標，並由甲○○分別
    向不知情之黃玉婷、王啟松借用私人支票充當華經公司、天
    剛公司參與本標案之押標金，圖使該2公司於審標時即遭剔
    除資格，由眾力公司成為唯一合格進入議價之廠商。其中黃
    玉婷開立「東諭電腦科技有限公司」之支票 (故意未蓋發票
    人章，後蓋華經公司大小章)，交給甲○○轉交乙○○蓋用
    華經公司大小章後，再由乙○○交予該公司不知情之技術人
    員李永毅，要求李永毅至開標現場配合開標。另王啟松則向
    其妻甘百琪調借私人空白支票，於受款人欄及金額欄分別填
    上「台中縣政府」、「參佰伍拾萬元整」等字樣 (故意未蓋
    發票人章)，交給己○○持往參與開標一節，業經被告甲○○、己○○、乙○○直承不諱，且經證人黃玉婷、甘百琪、
    王啟松、李永毅等人於調查及偵查中證述明確（94年度他字
    第3146號卷第68至第72頁、第64至第66頁、第58至第62頁、
    第83至第86頁、第100至第104頁、第91至第95頁），是此部
    分之事實，應堪認定。
(二)、臺中縣政府辦理本件「本縣各國民小學班班有電腦採購招標
    案」於決標公告中，雖將招標方式載為「限制性招標」，惟
    本件採購案，實際上係以共同供應契約辦理，業經證人即本
    件採購案之承辦人盧世昌先生於本院審理中證稱：「（問：
    對於電腦採購招標案，當初的招標過程為何？）‧‧‧‧我
    當時是在庶務課負責採購業務，業務單位在上簽呈時，就會
    說明採購方式、物品、數量，我們就依照簽准的內容去做採
    購，那時並不是簽限制性招標，而是共同供應契約的採購，
    共同供應契約採購是由政府的公共工程委員會委託中央信託
    局做一個公開採購，中央信託局會公開招標，得標的廠商可
    能有很多家，之後各機關如果要依照此方式來採購就可以直
    接點選廠商下單就可以了，就不用另外訂立契約。本案當時
    業務單位建議用全區（包含北區、南區、中區、不分區）廠
    商，所以符合中央信託局訂定契約的廠商有四家，中區還有
    其他符合的廠商，因為採購的金額很大，政府採購法有規定
    財物採購超過五千萬元是查核採購，且共同供應契約的第5
    條有規定，如果採購的電腦有超過100台就可以找廠商來議
    價優惠條件，我想說為了公家的利益，想要與廠商議優惠條
    件，所以我們就以這四家來議優惠條件，之後，4家裡面來
    了3家，有眾力科技、天剛資訊、華經資訊等3家公司，我們
    為了公家利益，所以請廠商繳交押標金，其中2家資格不符
    合，因為這2家的押標金不符合規定，一家是用個人支票，
    一家是用公司票，規定是要用銀行支票，所以就只剩下1 家
    廠商眾力科技，該家廠商就以底價承作。我們就直接依照共
    同供應契約與眾力科技公司直接下單。」、「（問：為何你
    們的決標公告上會寫限制性招標？）當初是我們打字的小姐
    打錯了，但是她在附加說明欄有打上此為共同供應契約採購
    。」、「（問：本案並非依照一般公開招標方式為之？）是
    以共同供應契約來採購，政府採購法並沒有提到共同供應契
    約的議定優惠條件的程序。我們本案是依照共同供應契約第
    5條來跟廠商議定優惠價格。」等語（本院卷第60至第62 頁
    ），參之本件決標公告附加說明中，確係載明「本案採用中
    信局訂購方式採購，與立約廠商比價完後得向得標廠商下單
    訂購以完成採購程序」，有台中縣政府96年8月1日府教國字
    第0960213944號函附之決標公告在卷可參（本院卷第78頁）
    ，足認本件採購案應係以共同供應契約方式為之甚明。
(三)、而按共同供應契約係指由一機關進行採購並與廠商訂定採購
    契約，其他機關則可利用此一契約要求供應，而無須另外進
    行招標程序，亦即政府採購法第93條所規定：「各機關得就
    具有共通需求特性之財物或勞務，與廠商簽訂共同供應契約
    」之情形。由權利義務關係言之，採購契約係存在於供應商
    與「訂約機關」（即本件之中信局購料處）之間。「適用機
    關」（即本件之台中縣政府）固然可以利用訂約機關所簽訂
    之本契約，但其本身並非簽約之人，故「適用機關」支付價
    金而依照「本契約」要求供應，係「適用機關」基於本契約
    ，而與供應商另行訂定供應契約，且另行訂定的供應契約無
    須另行依照正常程序招標（參羅昌發著，政府採購法與政府
    採購協定論析，第179至第180頁，元照出版有限公司，2004
    年10月）。就此，證人盧世昌亦證述：「（問：假設當初3
    家廠商的押標金均合格時，是以最優惠議價的廠商為下單對
    象？）中央信託局裡面有公文解釋找1家或數家來下單均可
    以，但是我為了公共利益，所以我找了這4家來。」、「（
    問：是以何規定要廠商繳交押標金？）是以公家利益，我們
    有先上簽呈簽准要廠商先繳交押標金。」、「（問：如果當
    初只來一家廠商，此案是否可以繼續採購？）依照中央信託
    局的規定解釋是可以，但是採購的主持人員可以決定是否要
    繼續採購或是否要廢標，我那時是採購的承辦人。」等語（
    本院卷第61至第62頁），復有中央信託局股份有限公司購料
    處94年3月30日中購交二簡0311號函上說明二所載：「‧‧
    ‧‧機關議定各種優惠條件時，得逕洽依家或數家立約商辦
    理即可，無其他政府採購法規定。」附卷可佐（本院卷第71
    頁），足認本件適用共同供應契約，並無須依一般公開招標
    程序處理。
(四)、再者，依本件中信局所定之集中採購共同供應契約條款第5
    條第4款關於本契約訂購方式，契約條款為「單一機關一次
    訂購電腦設備用品各組數量一百台，得由訂購機關直接與立
    約商另行議定交貨日期、地點或其他優惠條件，如價格折扣
    或產品升級或免費提供教育訓練（場地由訂購機關提供）或
    其他服務等。單一機關一次訂購電腦設備用品各組數量未達
    一百台者，不適用上述規定」，更足證共同供應契約之採購
    與一般公開招標程序之不同。
(五)、綜上所述，本件採購案既係以共同供應契約處理，採購機關
    （即本件之台中縣政府）本即可邀集一家或數家廠商前來議
    定各種優惠條件，縱使參與之廠商只有一家，採購機關仍得
    與之議定優惠條件，從而，被告甲○○固與己○○及乙○○
    協調後，各以其所屬公司名義陪標之行為，然並無使系爭採
    購案招標發生不正確結果，被告3人此部分所辯尚非無據；
    此外，復查無其他積極證據足資證明被告3人有何公訴人所
    指訴之犯行，揆諸前揭說明，被告3人犯罪既均不能證明，
    依法應為其等無罪之判決。
據上論斷，應依刑事訴訟法第301條第1項，判決如主文。
中　　華　　民　　國　　96　　年　　8 　　月　　31　　日
                  刑事第四庭    審判長法  官  林宜民
                                      法  官  林學晴
                                      法  官  柯雅惠
上正本證明與原本無異。
如不服本判決，應於收送達後10日內向本院提出上訴書狀（應敘
述具體理由並附繕本）。
上訴書狀如未敘述理由，應於上訴期間屆滿後20日內補提理由書
於本院。
                                      書記官  鍾小屏
中　　華　　民　　國　　96　　年　　8 　　月　　31　　日
